【裁判字號】    99,台上,4229
【裁判日期】    990708
【裁判案由】    妨害自由
【裁判全文】
最高法院刑事判決            九十九年度台上字第四二二九號
上  訴  人  台灣高等法院檢察署檢察官
被      告  甲○○
            乙○○起訴書及第.
            丙○○
上列上訴人因被告等妨害自由案件，不服台灣高等法院中華民國
九十七年九月十七日第二審判決（九十七年度上訴字第三四六八
號，起訴案號：台灣板橋地方法院檢察署九十六年度偵續字第四
三○號），提起上訴，本院判決如下：
    主  文
原判決關於甲○○罪刑部分撤銷。
甲○○公訴不受理。
其他上訴駁回。
    理  由
一不受理（即甲○○）部分：
按被告死亡者，應諭知不受理之判決，刑事訴訟法第三百零三條
第五款定有明文；又被告在第二審判決後，第三審上訴中死亡者
，依同法第三百九十八條第三款規定，第三審法院應撤銷第二審
判決，就該案件自為判決。本件被告甲○○因妨害自由案件，經
原審撤銷第一審之判決，改判論處甲○○共同以脅迫使人行無義
務之事罪刑。檢察官不服，於民國九十七年十月十四日提起第三
審上訴，嗣甲○○於九十九年三月二十九日死亡，有宜蘭縣宜蘭
市戶政事務所之戶籍謄本及本院「個人基本資料查詢結果」附卷
可稽。依上開說明，應由本院將原判決關於甲○○罪刑部分撤銷
，並諭知不受理之判決。
二駁回（即乙○○、丙○○）部分：
按刑事訴訟法第三百七十七條規定，上訴於第三審法院，非以判
決違背法令為理由，不得為之。是提起第三審上訴，應以原判決
違背法令為理由，係屬法定要件。如果上訴理由書狀並未依據卷
內訴訟資料，具體指摘原判決不適用何種法則或如何適用不當，
或所指摘原判決違法情事，顯與法律規定得為第三審上訴理由之
違法情形，不相適合時，均應認其上訴為違背法律上之程式，予
以駁回。本件檢察官上訴意旨略稱：(一)、原判決事實記載告訴人
丁○○上車後，被告等先行在市區等地繞行，途中甲○○先拿出
一份同意書要告訴人簽署，告訴人要求附加但書，惟不為甲○○
接受等情；惟理由則引據丁○○於偵查中及第一審證述：甲○○
拿同意書要我簽署，我看過內容後說不能簽，丙○○說一定要簽
，我告訴他們，這種行為是違法，也沒有權利簽，最後繞到山上
墳墓附近，繞到最頂端時，他們四人都下車，我也被帶下車，在
那裡甲○○說今天你不簽的話，不是你死就是我活，我就在同意
書上簽名，並附註依合約辦理責任歸屬，甲○○就發狂說不可以
加附註，只能簽名等語，為其論據。惟告訴人既指稱已告知被告
等要其簽同意書是違法，且途經墓園，甲○○又說「今天不簽的
話，不是你死就是我活」，其因害怕才簽同意書並加註（即第一
次簽署之同意書），原判決竟認此部分係告訴人同意簽署，未遭
脅迫而不構成犯罪，自有理由矛盾之違誤。(二)、原判決雖認告訴
人不同意甲○○要求機器施作進度之保證等，走出工務所後，乙
○○等搭住告訴人之肩膀，要求與渠等至他處繼續協商，告訴人
為解決該爭議，乃隨同上車。惟卷內並無告訴人為解決爭議而隨
被告等上車之事證；且告訴人於第一審證述：「當時我反應不及
，他們就把我推上車，我有跟他們說你們推我做什麼」、「我只
知道要保護自己，怕激怒他們，所以配合他們當時是以虛以（與
）委蛇方式來處理」等語，亦未指稱其係自願上車。是告訴人被
推上車既未基於自由意志，且係遭二名男子夾在中間，顯係處於
被告等實力支配之下，何能稱不受限制？原判決有事實認定與理
由不符之違法。(三)、原判決謂同意書有關「搖管機每天需施作二
‧五支之進度」內容，乃原契約未約定之事項；另「吊車及搖管
機等機械無法施作天數，應扣其款項」等文字內容，則為告訴人
認諾搖管機發生故障之原因，乃機器本身出問題，與藍永全在偵
查中證述機器發生問題，有各種原因，可能是機器本身或維修或
操作之問題相違；且依常理判斷，在搖管機故障原因尚未釐清前
，告訴人要無自願簽署該同意書而自陷於不利地位之理。依此理
由載述，被告等既係欲脅迫告訴人簽立上開同意書並藉以獲得「
解約」及「扣款」之不法利益，即應構成強盜得利罪，原判決未
變更起訴法條予以論科，有判決不適用法則之違法云云。
惟查：原判決綜合全案證據資料，本於事實審法院職權推理之作
用，認定乙○○（起訴書及第一、二審判決書均誤載為鍾純孝）
、丙○○確有以脅迫方式，就甲○○承租使用之搖管機，強制告
訴人簽署保證其生產數量同意書之犯行。因而撤銷第一審之判決
，就起訴之犯罪事實，變更檢察官所引應適用之法條（刑法第三
百零二條第一項），改判論處乙○○、丙○○共同以脅迫使人行
無義務之事罪刑（各處有期徒刑四月），已詳細說明其採證認事
之理由。所為論斷，亦俱有卷證資料可資覆按。且查：上訴意旨
並未指稱告訴人第一次所簽有附註但書之同意書，係經被告等施
以拘禁或剝奪其行動自由始簽署，既僅指摘原判決就此部分認不
構成強制罪為有不當，顯係就刑事訴訟法第三百七十六條第一款
所列不得上訴於第三審法院之罪名，再為爭執，自非適法之第三
審上訴理由。又證據之取捨及證據之證明力如何，由事實審法院
依其調查證據所得心證，本其確信自由判斷，茍不違反經驗法則
或論理法則，即難遽指違法。原審以告訴人在偵查中證稱：其與
甲○○在工務所內談論機器故障之事，嗣甲○○要其出去，其就
與藍永全出去談話；在原審證述：「我當時來不及思考，因為甲
○○我認識，我認為他不會對我怎麼樣，他們推我，我就上車了
」、「因為我跟甲○○有認識，我想可能是他們要找我做什麼」
；暨藍永全在偵查中供證：丁○○被搭肩時沒有反抗，有點猶豫
，但沒有表示會害怕，他告訴我說晚一點等我回來再繼續說，他
可能只是要去談一點事各等語（見原判決第四頁第十一至十五行
、第七頁第二十至二四行及末二行至次頁第三行）。據以判斷告
訴人上車時之行動自由是否業受剝奪，尚屬無從證明，自係本於
卷存證據而為推理，於證據法則要屬無悖。茲上訴意旨對原審此
部分之論斷，究有何違背經驗法則或論理法則等違法情形，並未
依據卷內資料為具體之指摘，徒以告訴人係遭挾持上車，非為解
決爭議而隨同上車云云，據以指摘原判決違法，係以片面之自我
說詞，對原審採證認事之適法職權行使，漫事指摘，自非上訴第
三審之適法理由。再者，上訴第三審須以法律上之理由為其法定
要件，不包括事實上之理由在內，故不得以新事實或新證據為第
三審上訴之理由。公訴意旨及檢察官第二審上訴意旨均未認被告
等所為係涉犯強盜得利罪嫌，檢察官在原審亦不曾為此主張（見
原審卷第三三頁反面、第四九頁反面、第五三頁），乃竟於上訴
第三審之法律審時，方指稱被告等所為係犯強盜得利罪云云，核
屬新事實之主張，自非依據卷內資料執為指摘之合法上訴理由。
況原判決理由論述甲○○對告訴人之要求，與原契約內容不符等
情，乃屬雙方就機器租賃之品質與生產損失間所生之民事糾葛，
尤無上訴意旨指稱係強盜得利之違法可言。上訴意旨，顯與法律
規定得為第三審上訴理由之違法情形，不相適合。其就乙○○、
丙○○部分之上訴，違背法律上程式，應予駁回。
據上論結，應依刑事訴訟法第三百九十七條、第三百九十八條第
三款、第三百八十七條、第三百零三條第五款、第三百九十五條
前段，判決如主文。
中    華    民    國  九十九  年    七    月    八    日
                      最高法院刑事第六庭
                          審判長法官  謝  俊  雄
                                法官  陳  世  雄
                                法官  魏  新  和
                                法官  徐  文  亮
                                法官  吳  信  銘
本件正本證明與原本無異
                                      書  記  官
中    華    民    國  九十九  年    七    月   十三   日
                                                     M

司法院資訊處製作；財團法人民間司法改革基金會備份。
